【裁判字號】    97,重訴,340
【裁判日期】    971226
【裁判案由】    返還借款
【裁判全文】
臺灣臺中地方法院民事判決             97年度重訴字第340號
原      告  丙○○
訴訟代理人  丁○○  律師
被      告  甲○○
            乙○○
上  二  人
訴訟代理人  李進建  律師
上列當事人間請求返還借款事件，經本院於民國97年11月27日言
詞辯論終結，判決如下：
    主      文
被告應連帶給付原告新臺幣貳佰肆拾萬元，及自民國九十五年六
月二十二日起至清償日止按週年利率百分之六計算之利息。
原告其餘之訴駁回。
訴訟費用由被告連帶負擔五分之一，餘由原告負擔。
本判決原告勝訴部分，於原告以新臺幣捌拾萬元為被告供擔保後
，得假執行。但被告以新臺幣貳佰肆拾萬元為原告預供擔保，得
免為假執行。
原告其餘假執行之聲請駁回。
    事實及理由
壹、兩造爭執要旨及事實：
一、原告主張：被告二人自民國93年間起至94年初向原告借款新
    臺幣 (下同)1700 萬元，並由被告乙○○簽發面額1400萬元
    之本票、由被告二人共同簽發面額300萬元之本票（下稱系
    爭二紙本票）予原告收受，並簽發借據2紙為證，嗣於95年1
    月12日，雙方於本院9 4年度簡上字第260號事件審理中，就
    上開有爭議之本票金額，當庭達成訴訟外和解，其內容為被
    告等二人願於同年2月16日、4月16日、7月16日分別連帶給
    付原告100萬元、500萬元、300萬元，以清償向原告之借款
    。詎被告僅於94年（應為95年之誤）2月16日、6月21日分別
    各給付100萬元、560萬元，其餘部分迄今尚未給付，依該和
    解書第2條規定，全部債權視為到期，原告自得扣除被告已
    清償之款項，請求被告給付前開票據所載之1,700萬元之票
    據債權及利息，爰依消費借貸之法律關係請求被告連帶清償
    借款等語，並聲明：(一)被告應連帶給付原告11,383,854元，
    及自95年6月22日起至清償日止，按年息百分之6計算之利息
    ；(二)願供擔保，請准宣告假執行。
二、被告則以：伊於93年12月22日、94年1月10日及同年2月14日
    分別向原告借款170萬元、370萬元、200萬元 (扣除預付利
    息，實際僅借款1,547,000元、180萬元、343萬元)並簽發支
    票3紙交付原告作為還款擔保，嗣於94年3月17日經原告要求
    換票，被告乙○○乃另簽立由被告甲○○擔任連帶保證人，
    金額分別為1,400萬元、300萬元之借據交付原告清償借款本
    息，同時交付同金額之本票2紙作為還款擔保，是原告實際
    僅向被告借得6,777,000元。又兩造曾於94年度簡上字第260
    號審理中達成訴訟外和解，約定被告應償還原告900萬元，
    分三期履行，而原告於95年2月16日及同年6月22日已分別償
    還100萬元及560萬元，是被告尚欠原告240萬元，是被告就
    超過240萬元部分不得再對原告主張。縱認為雙方債務因原
    告遲延給付而回復本票債權1,700萬元，然因原告僅向被告
    借款740萬元 (扣除預扣利息後，實際上僅6,777,000元)，
    以最高利率百分之20之法定限制利率計算，原告至95年6月
    22日為止，債務總額至多為2,904,000元，被告就超過此數
    額部分亦無請求權等語置辯，並聲明：(一)原告之訴及假執行
    之聲請均駁回；(二)如受不利判決，請准供擔保免為假執行。
貳、本件經兩造整理並協議簡化爭點如下：
一、不爭執事項(本院採為判決之基礎)
  (一)原告與被告乙○○於94年3月17日簽立金額分別為1,400萬元
    及300萬元之借據 (以下簡稱系爭借款契約)，約定還款期日
    為同年4月2日，由另一被告甲○○擔任連帶保證人並交付同
    額本票2紙作為還款擔保。
  (二)兩造於95年1月12日針對上開借款達成訴訟外和解，約定被
    告應分別於同年2月16日、4月16日、7月16日給付原告100
    萬元、500萬元、300萬元。
  (三)被告已於95年2月16日、6月21日分別給付原告100萬元及560
    萬元。
二、兩造爭執之事項
  (一)兩造間所成立之借款契約本金金額為何？(原告實際交付被
    告之金額為何？)
  (二)系爭借款契約有無約定利息？利息有無逾越法定限制最高利
    率百分之20之情形？
  (三)被告未按時履行上開和解分期條件時，其效力為何？（即原
    告應連帶給付之總額為900萬元或1700萬元？）
參、得心證之理由：
一、查原告主張被告二人自93年間起至94年初向原告借款1700萬
    元，並由被告乙○○簽發面額1400萬元之本票、由被告二人
    共同簽發面額300萬元之本票予原告收受等情，固提出借據
    各2紙為證，惟為被告所否認，次查，原告所述之2紙本票，
    僅面額300萬元為被告二人所共同簽發，而面額1400萬元支
    票卻僅由乙○○一人簽發，則如原告所稱係被告二人共同向
    其借款，卻僅由被告乙○○一人簽發本票，而有差異。又查
    ，原告所提出之二紙借據，簽發日期均為94年3月17日，內
    容分別記載為：「茲本人乙○○因資金調度需要，向丙○○
    借款新台幣壹仟肆佰萬元整、佰萬元整，收訖無誤，雙方
    約定依一般民間借貸利率計息。願於94年4月2日、94年3月
    31 日前還清借款及利息。簽立本票乙紙票號0000000、
    0000000 ，倘若無依約履行，願無條件讓債權人依法處分，
    恐說不憑，特立此據。…立據人：乙○○…連帶保證人：甲○○…」等語，足見依照借據上所載，借款人均為被告乙○○，而被告甲○○為連帶保證人，應係被告乙○○邀同被告
    甲○○為連帶保證人向原告借貸，並非被告二人共同向原告
    借貸，是原告據此主張被告二人向其借貸1,700萬元之借貸
    乙節，應非可採，
二、又按和解有使當事人所拋棄之權利消滅及使當事人取得和解
    契約所訂明權利之效力，民法第737條亦定有明文。又和解
    之本質，究為創設，抑為認定，應依和解契約之內容定之。
    當事人以他種之法律關係或以單純無因性之債務約束等，替
    代原有之法律關係時，屬於創設；否則，以原來而明確之法
    律關係為基礎而成立和解時，即屬認定 (最高法院77年度第
    19次民事庭會議決意旨參照)。繼查：被告曾於94年5月6日
    對原告主張系爭二紙本票實際金額僅為6,777,000元，而就
    超過部分提起確認本票債權不存在訴訟，經本院台中簡易庭
    於94年7月13日以94年度中簡字第1529號判決駁回被告之訴
    ，其後經被告提起上訴後，兩造於95年1月12日針對被告積
    欠原告之借款達成和解，並簽立和解書，和解書內容記載：
    「立和解書人乙○○、甲○○、丙○○於95年1月12日於台
    中地方法院第20法庭就臺灣臺中地方法院94年度簡上字第
    260號事件達成和解，約定條款如下：壹、乙○○、甲○○
    與丙○○願就臺中地方法院94年度票字第8048號、8828號裁
    定所示本票裁定及其原因債權達成和解條件如下：「壹、乙○○、甲○○願於95年2月16日、4月16日、7月16日分別連
    帶給付丙○○新台幣 (下同)1,000,000 元、5,000,000元、
    3, 000, 000元。貳、前期給付之期款，如按期履行視為票
    據債權及其原因債權全部清償完畢，如一期不履行，視為票
    據債權及其原因債權全部到期，乙○○及甲○○願意立即連
    帶給付丙○○上開本票所載之票據債權及其利息。參、本和
    解成立同時，乙○○、甲○○同時撤回臺灣臺中地方法院94
    年度簡上字第260號案件之上訴。肆、匯款帳戶：誠泰銀行
    公益分行戶名：丙○○。帳號：0000000000000」，此業經
    原告提出和解書一紙為證，並經本院調閱上開卷宗查核無誤
    ，足見兩造對於和解時，對於本票之原因債權為借款債權乙
    節，並無爭執，僅因和解前，被告仍主張兩造間之借款債權
    仍僅為6,777,000元，原告則抗辯應為1,700萬元，雙方對於
    借款數額則存有爭執，依此，兩造於成立和解時，應負擔之
    債務數額處於兩相爭執之狀態。雙方顯係以原來已明確之法
    律關係為基礎而成立和解，參酌和解當時，被告因上開借款
    涉及收取與原本顯不相當利息之行為，經本院以95年度易第
    2757號重利案件經檢察官提起公訴（94年度偵續字第388號
    ），並由本院刑事庭審理中（該案於95年12月22日判決原告
    連續乘他人急迫，貸以金錢，取得與原本顯不相當之重利，
    處有期徒刑三月，如易科罰金，以銀元三百元新台幣九百元
    折算一日），其後經臺灣高等法院臺中分院判處有期徒刑4
    月確定（參照本股同時審理97年度重訴字第142號民事卷宗
    所附之判決書），益見兩造間和解當時並未以他種之法律關
    係或以單純無因性之債務約束等，替代原有之法律關係，而
    僅係就已確定之法律關係確認其數額，換言之，兩造間已就
    系爭2紙本票之原因債權確認其借款金額為900萬元，並達成
    分為3期給付合意，解釋上，其超出900萬元部分之債權，已
    確認原告已無請求權。另參酌和解書第三項約定同時撤回上
    訴等情觀之，益見兩造間因和解而確定金額之法律關係，和
    解雙方僅得依據和解時所確定之金額為請求，而不得就和解
    以外之金額更為主張。
三、再按解釋私人之契約應通觀全文，並斟酌立約當時之情形，
    以期不失立約人之真意。最高法院18年上字第1727號著有判
    例可參，兩造於和解書第2條雖約定：「如有一期不履行，
    視為票據債權及其原因債權全部到期，乙○○、甲○○願立
    即連帶給付丙○○上開本票所載之票據債權及其利息。」等
    語，解釋上，被告若未按期給付，被告即應連帶給付原告上
    開本票所載之票據債權及利息，然關於本票所在之票據債權
    ，兩造既已確認其金額為900萬元，超出900萬元部分，原告
    已不得更為主張，故探求當事人真意，被告若未按期給付，
    應就900萬元部分所未給付部分之金額，視為全部到期，並
    應一次應清償完畢。是原告主張，被告未依期給付，即應返
    還1,700萬元之債權云云，應非可採。
四、綜上所述，本件被告向原告借款既經和解書記載本票之原因
    債權為900萬元，原告自僅得就900萬元之範圍內主張權利，
    且被告於95年2月16日及同年6月22日已償還100萬元及560
    萬元，已為兩造所不爭執，且原告於96年10月19日以94年度
    票字第8048號對被告乙○○聲請強制執行 (96年度執字第
    72448號)，已執行完畢，未受任何清償，此亦為被告所不爭
    ，是被告乙○○向原告借款僅剩餘240萬元尚未清償，被告
    未於約定期限內清償，其債務全部視為到期，被告二人依約
    自應連帶給付原告剩餘票據原因債權金額及利息，從而，原
    告本於和解之法律關係，請求被告連帶給付240萬元，及按
    本票計算之利息即自95年6月22日起至清償日止，按年息百
    分之6計算之利息，於法有據，應予准許；逾此部分之請求
    ，則無理由，應予駁回。
五、本件原告勝訴部分，兩造各自陳明願供擔保聲請宣告假執行
    及免為假執行，經核於法均無不符，爰分別酌定相當擔保金
    額准許之。至於原告敗訴部分，既經駁回，其假執行之聲請
    ，因失所依附，應予駁回。
六、兩造間既就簽發系爭二紙本票之原因債權，既事後達成和解
    ，確認其借款金額為900萬元，則兩造間原先所成立之借款
    契約本金金額為何？(原告實際交付被告之金額為何？) 及
    原借款契約有無約定利息？利息有無逾越法定限制最高利率
    百分之20之情形？自無再予審酌之必要，均附此敘明。
肆、訴訟費用負擔之依據：民事訴訟法第79條、第85條第2項。
中    華    民    國    97    年    12    月    26    日
                  民事第三庭    法  官  許石慶
正本係照原本作成。
如對本判決上訴，須於判決送達後20日內向本院提出上訴狀。
中    華    民    國    97    年    12    月    29    日
                                書記官


司法院資訊處製作；財團法人民間司法改革基金會備份。
